臺灣臺北地方法院刑事判決
110年度審訴字第2006號
                                   111年度審原訴字第30號
公  訴  人  臺灣臺北地方檢察署檢察官
被      告  呂○○  （年籍資料詳卷）
            李念祖



上  一  人
指定辯護人  本院公設辯護人唐禎琪  
上列被告因詐欺等案件，經檢察官提起公訴（110年度偵字第331
66號）及追加起訴（111年度偵字第114號），被告於本院準備程
序中就被訴事實為有罪之陳述，經本院告以簡式審判程序之旨，
並聽取當事人之意見後，裁定改行簡式審判程序，並判決如下：
    主  文
壹、主刑部分
一、呂○○犯三人以上共同冒用公務員名義詐欺取財罪，處有期徒
    刑壹年貳月。
二、李念祖犯三人以上共同冒用公務員名義詐欺取財罪，處有期
    徒刑壹年貳月。
貳、沒收部分
一、扣案如附表所示之物沒收。
二、呂○○未扣案之犯罪所得新臺幣壹萬元沒收，於全部或一部不
    能沒收或不宜執行沒收時，追徵其價額。
三、李念祖未扣案之犯罪所得新臺幣壹萬伍仟元沒收，於全部或
    一部不能沒收或不宜執行沒收時，追徵其價額。
    事  實
一、呂○○（民國91年9月生，年籍資料詳卷，下稱呂男，Telegra
    m通訊軟體暱稱「貝多芬」）、李念祖（Telegram通訊軟體
    暱稱「黑鬼」）分別於110年10月25日、同年月間某時，加
    入由「劉健濠」（Telegram通訊軟體暱稱「壯」）、「陳一
    龍」等真實姓名年籍不詳之三人以上所組成，以實施詐術為
    手段之具有持續性、牟利性之有結構性之犯罪組織，由呂男
    負責向被害人收取財物（俗稱車手），李念祖負責向呂男收
    取財物上繳予上手（俗稱收水），其等透過Telegram通訊軟
    體聯繫，共同意圖為自己不法所有，基於三人以上共同冒用
    公務員名義詐欺取財與掩飾、隱匿特定犯罪所得之來源及去
    向之洗錢犯意聯絡，由詐騙集團不詳成員於110年10月28日
    上午11時前某時許，假冒「張俊益警員」名義致電吳秀娥，
    誆稱其因電信費扣繳涉及刑案，須交付提款卡及現金新臺幣
    （下同）15萬元云云，致吳秀娥陷於錯誤，而依指示在臺北
    市○○區○○○路00號前等待交付上開現金15萬元及其申設之中
    華郵政帳號末三碼977號帳戶（帳號詳卷）提款卡，嗣呂男
    接獲「陳一龍」指示，於同日上午11時20分許前往上址，向
    吳秀娥佯稱其為「公證處林科員」，向其收取上開現金及提
    款卡，復於同日上午11時45分許，持本案帳戶提款卡至臺北
    市○○區○○路00號臺北逸仙郵局之自動櫃員機提領15萬元，連
    同上開財物一同持往○○市○○區○○路000巷某處上繳予依「劉
    健濠」指示前來向車手收取財物之李念祖，李念祖從中抽取
    1萬元做為報酬交予呂男，另抽取1萬5,000元作為其個人本
    案報酬後，連同上開提款卡金融卡及扣除報酬之現金27萬5,
    000元上繳予「劉健濠」，以此方式掩飾特定犯罪所得之本
    質、來源及去向。
二、案經吳秀娥訴由臺北市政府警察局中正第一分局報請臺灣臺
    北地方檢察署檢察官偵查後起訴。
    理  由
壹、證據能力部分：
  ㈠組織犯罪防制條例第12條第1項中段規定：「訊問證人之筆錄
    ，以在檢察官或法官面前作成，並經踐行刑事訴訟法所定訊
    問證人之程序者為限，始得採為證據」，係以立法排除被告
    以外之人於警詢或檢察事務官調查中所為之陳述，得適用刑
    事訴訟法第159條之2、第159條之3及第159條之5等傳聞例外
    規定，是證人於警詢時之陳述，於違反組織犯罪防制條例案
    件，即絕對不具有證據能力，不得採為判決基礎。查告訴人
    吳秀娥於警詢之陳述，就被告呂男、李念祖而言，屬被告以
    外之人於審判外之陳述，依前揭規定，於被告2人涉及違反
    組織犯罪防制條例明定之罪名（詳後述），不具證據能力，
    僅援為被告2人所涉其餘犯行之證據。
  ㈡本案據以認定事實之其餘供述證據，公訴人、被告2人及被告
    李念祖之辯護人於本院言詞辯論終結前均未爭執其證據能力
    ，經審酌該等證據之取得並無違法，且與本案待證事實具有
    關聯性，依刑事訴訟法第159條之5之規定，自有證據能力；
    至所引非供述證據部分，與本案事實具自然關聯性，且非公
    務員違背法定程序所取得，依同法第158條之4規定反面解釋
    ，亦具證據能力。
貳、實體部分：
一、認定事實所憑之證據及理由： 
  ㈠上揭事實，業據被告2人於本院審理時坦承不諱（見本院110
    年度審訴字第2006號卷【下稱審訴字卷】第199頁，111年度
    審原訴字卷第30號卷【下稱審原訴字卷】第63頁），核與證
    人即告訴人吳秀娥於警詢中之證述情節相符（見臺灣臺北地
    方檢察署110年度偵字第33166號卷【下稱偵字33166卷】第5
    1至54、55至57頁，111年度偵字第114號卷【下稱偵字114卷
    】第105至108、109至111頁），且有告訴人郵局帳戶存摺影
    本、匯款單、內政部警政署反詐騙諮詢專線紀錄表、臺北市
    政府警察局中正第一分局忠孝東路派出所受理各類案件紀錄
    表、陳報單（見偵字33166卷第101至107、125至127、131至
    133頁，偵字114卷第127至129、151至153頁）、取款時之路
    口監視器錄影畫面翻攝照片34張（見偵字33166卷第75至91
    頁，偵字114卷第135至143頁）、被告呂男與本案詐欺集團
    成員聯繫之通訊軟體對話訊息截圖（見偵字33166卷第93至1
    00頁，偵字114卷第144至150頁）、中華郵政股份有限公司1
    11年1月7日儲字第1110009006號函所附之本案帳戶歷史交易
    明細表可佐（見審訴字卷第25至28頁），另有如附表所示之
    扣案物扣案可憑（見偵字33166卷第65至71頁，偵字114卷第
    53至57頁）可佐，足認被告2人上開任意性自白確與事實相
    符，堪以採信。
  ㈡查被告呂男依詐騙集團成員指示向告訴人收取前開財物（即
    現金15萬元及提款卡），並持告訴人所有之提款卡提領15萬
    元後，將上開現金贓款上繳被告李念祖，被告李念祖復上繳
    予「劉健濠」而層層轉交，致款項之流向去向不明而無從追
    查，客觀上已製造該詐欺犯罪所得金流斷點，達成隱匿犯罪
    所得之效果，妨礙該詐欺集團犯罪之偵查，自構成洗錢防制
    法第2條第2款「掩飾或隱匿特定犯罪所得之本質、來源、去
    向、所在、所有權、處分權或其他權益者」之洗錢行為甚明
    。
　㈢又觀本案詐欺集團係以施用詐術為手段，組成目的在於向告
    訴人騙取金錢，具有牟利性，且推由不詳成員詐騙告訴人後
    ，再由上手指示被告呂男佯裝公務員向告訴人收取財物並提
    領款項，取得後旋即交付予擔任「收水」之被告李念祖，再
    由被告李念祖將詐得財物上繳，過程中均使用通訊軟體聯繫
    ，堪認本案詐欺集團之分工細密、計畫周詳，顯非為立即實
    施犯罪而隨意組成，具有結構性及持續性，被告2人參與詐
    欺集團所為本案詐騙告訴人之行為，罪即成立，自不以其需
    長期、持續或就組織之全部犯罪活動均參與為必要。
　㈣又被告2人雖未自始至終參與各階段之犯行，而僅分別參與向
    告訴人收取詐得財物、收取車手繳回之財物而上繳集團之工
    作，惟其與所屬詐騙集團其他成年成員既為詐欺告訴人而彼
    此分工，參與詐欺取財罪之部分構成要件行為，且被告2人
    所為均係詐欺取財罪所不可或缺之內部分工行為，並相互利
    用其他成員之行為，以共同達成犯罪之目的，堪認係在合同
    意思範圍內，各自分擔犯罪行為之一部，並相互利用他人之
    行為，以達犯罪之目的，被告2人於主觀上對於參與詐欺犯
    行之成員含自己達三人以上之事，亦屬知悉，自應就所參與
    犯行，對於全部所發生之結果共同負責。
　㈤綜上，本案事證明確，被告2人犯行均堪認定，俱應依法論科
    。
二、論罪科刑：
  ㈠法律適用：
  ⒈核被告2人所為，均係犯刑法第339條之4第1項第1款、第2款
    之三人以上共同冒用公務員名義詐欺取財罪、洗錢防制法第
    14條第1項之洗錢罪及組織犯罪防制條例第3條第1項後段之
    參與犯罪組織罪。
  ⒉起訴書犯罪事實欄雖未敘及被告2人洗錢犯行及參與犯罪組織
    罪部分，然此部分與起訴論罪部分，具有裁判上一罪關係，
    依審判不可分原則，乃為起訴效力所及，被告2人亦均就該
    部分犯行經本院告知後為認罪之陳述，本院自得併予審理。
  ㈡共犯及罪數關係：
  ⒈被告2人與共犯「陳一龍」、「劉健濠」等本案詐騙集團成年
    成員就上開犯行間，係在合同意思範圍內，各自分擔犯罪行
    為之一部，並相互利用他人之行為，以達遂行加重詐欺取財
    及洗錢等犯行，有犯意聯絡及行為分擔，應論以共同正犯。
  ⒉被告2人分別以一行為同時觸犯三人以上共同冒用公務員名義
    詐欺取財罪、洗錢罪及參與犯罪組織罪，均屬想像競合犯，
    應依刑法第55條規定，從一重之三人以上共同冒用公務員名
    義詐欺取財罪處斷。
　㈢量刑審酌：
　  爰以行為人責任為基礎，審酌被告2人不循正途獲取財物，
    竟加入詐欺集團並分別擔任提款車手及收水之工作，使告訴
    人受有財產損害，並危害財產交易安全，實屬不該，惟念被
    告2人犯後均坦認犯行，且非居於詐欺犯罪主導地位，參以
    其等迄未賠償告訴人所受損害等情（被告呂男稱能賠償告訴
    人3萬元且一次給付，被告李念祖稱能賠償告訴人7至8萬元
    ，需按月分期5,000元，惟告訴人經傳未到），兼衡被告呂
    男於本院審理時自述高中肄業、未婚、現從事○○業、月收入
    2萬多元、需扶養生病之父親等生活狀況；被告李念祖於審
    理時自述高中肄業、未婚、現與母親經營○○○、月收入1萬5,
    000元至2萬元、需幫忙分攤家計等生活狀況（見審原訴字卷
    第68頁），暨被告2人之獲利、犯罪動機、目的及手段、參
    與情節及告訴人被詐欺之金額高低等一切情狀（被告2人於
    本院審理時坦承起訴罪名，是就被告所犯洗錢防制法及組織
    犯罪防制條例部分，原應減輕其刑，然被告就上開犯行係從
    一重論處三人以上共同冒用公務員名義詐欺取財罪，是此部
    分想像競合輕罪得減刑部分，本院量刑時併予審酌），各量
    處如主文第1項所示之刑。另司法院大法官業於110年12月10
    日以釋字第812號解釋宣告組織犯罪防制條例第3條第3項關
    於強制工作之規定違憲，並自該日起失其效力，本案即無須
    審究被告2人應否宣告強制工作，附此敘明。
三、沒收之說明：
  ㈠犯罪所用之物部分：
    扣案如附表所示之行動電話，分別為被告2人所有，且為其
    犯本案犯行與共犯聯繫之用，各據其等於審理時供承無誤（
    見審原訴字卷第57頁），應依刑法第38條第2項之規定，宣
    告沒收。至其餘扣案物，無證據證明與本案犯行有關，自不
    宣告沒收。
  ㈡犯罪所得部分：
    被告呂男於本院審理時自陳：本案報酬是1萬元等語；被告
    李念祖則於審理時自陳：被告呂男的報酬是我依指示從贓款
    中抽1萬元給他，我自己的本案報酬則是1萬5,000元，也是
    從贓款中抽取等語（見審訴字卷第193頁），核屬其等之犯
    罪所得，既未實際賠償告訴人，自應依同法第38條之1第1項
    前段及同條第3項之規定，宣告沒收，於全部或一部不能沒
    收或不宜執行沒收時，追徵其價額。另審酌被告2人本案犯
    行僅係負責取款及收款之角色，並非主謀者，且衡諸目前司
    法實務查獲之案件，其等於上繳後，對於詐得財物即無處分
    權限，是本案前揭贓款及提款卡不予宣告沒收，附此敘明。
據上論斷，應依刑事訴訟法第273條之1第1項、第299條第1項前
段（依法院辦理刑事訴訟案件應行注意事項第159點，判決書據
上論結部分，得僅引用應適用之程序法條），判決如主文。
本案經檢察官王文成提起公訴，檢察官鄭東峯追加起訴，檢察官
朱玓到庭執行職務。
中　　華　　民　　國　　111 　年　　6 　　月　　8 　　日
                  刑事第二十庭  法  官　賴鵬年
以上正本證明與原本無異。 
如不服本判決應於收受送達後20日內向本院提出上訴書狀，並應
敘述具體理由；其未敘述上訴理由者，應於上訴期間屆滿後20日
內向本院補提理由書（均須按他造當事人之人數附繕本）「切勿
逕送上級法院」。告訴人或被害人如對於本判決不服者，應具備
理由請求檢察官上訴，其上訴期間之計算係以檢察官收受判決正
本之日期為準。 因疫情而遲誤不變期間，得向法院聲請回復原
狀。
                                書記官　萬可欣
中　　華　　民　　國　　111 　年　　6 　　月　　8 　　日
附錄本案論罪科刑法條全文：
中華民國刑法第339條之4
犯第339條詐欺罪而有下列情形之一者，處1年以上7年以下有期
徒刑，得併科1百萬元以下罰金：
一、冒用政府機關或公務員名義犯之。
二、三人以上共同犯之。
三、以廣播電視、電子通訊、網際網路或其他媒體等傳播工具，
    對公眾散布而犯之。
前項之未遂犯罰之。
洗錢防制法第14條
有第二條各款所列洗錢行為者，處7年以下有期徒刑，併科新臺
幣5百萬元以下罰金。
前項之未遂犯罰之。
前二項情形，不得科以超過其特定犯罪所定最重本刑之刑。
組織犯罪防制條例第3條
發起、主持、操縱或指揮犯罪組織者，處3年以上10年以下有期
徒刑，得併科新臺幣1億元以下罰金；參與者，處6月以上5年以
下有期徒刑，得併科新臺幣1千萬元以下罰金。但參與情節輕微
者，得減輕或免除其刑。
具公務員或經選舉產生之公職人員之身分，犯前項之罪者，加重
其刑至二分之一。
犯第1項之罪者，應於刑之執行前，令入勞動場所，強制工作，
其期間為3年。
前項之強制工作，準用刑法第90條第2項但書、第3項及第98條第
2項、第3項規定。
以言語、舉動、文字或其他方法，明示或暗示其為犯罪組織之成
員，或與犯罪組織或其成員有關聯，而要求他人為下列行為之一
者，處3年以下有期徒刑，得併科新臺幣3百萬元以下罰金：
一、出售財產、商業組織之出資或股份或放棄經營權。
二、配合辦理都市更新重建之處理程序。
三、購買商品或支付勞務報酬。
四、履行債務或接受債務協商之內容。
前項犯罪組織，不以現存者為必要。
以第5項之行為，使人行無義務之事或妨害其行使權利者，亦同
。
第5項、第7項之未遂犯罰之。
附表：
編號 應沒收之物 所有人 1 APPLE廠牌行動電話1具（型號：iPhone XR，IMEI碼：000000000000000、000000000000000，含插用之SIM卡1張） 被告呂男 2 APPLE廠牌行動電話1具（型號：iPhone 8，IMEI碼：000000000000000，含插用之SIM卡1張） 被告李念祖